【裁判字號】    90,訴,119
【裁判日期】    900618
【裁判案由】    清償債務
【裁判全文】
臺灣基隆地方法院民事判決  九十年度訴字第一一九號
    原      告  甲○○
    被      告  乙○○
                丙○○
    訴訟代理人  丁○○
右當事人間請求清償債務事件，本院判決如左：
    主    文
原告之訴及假執行之聲請均駁回。
訴訟費用由原告負擔。
    事    實
甲、原告方面
一、聲明：
（一）被告等三人應連帶給付原告新台幣（下同）七十三萬元，及自起訴狀繕本送達
      翌日起至清償日止，按週年利率百分之五計算之利息。
（二）願供擔保請准宣告假執行。
二、陳述：
（一）借款事實
      查原告與被告乙○○、丙○○、丁○○等三人之被繼承人黃元（已歿）共同生
      活十幾年，然雙方金錢財產互不相干，如有債權債務關係發生，均有會算，而
      無混淆。八十七年起至八十八年五月三十一日間黃元受僱於人，月薪微薄，不
      敷負擔房屋貸款及會錢。有鑑於此，八十八年五月三十一日原告乃與黃元合資
      購買車號ＫＲ—三三八、ＫＺ—一一號之曳引車，價金一百二十萬元，原告支
      付現金七十萬元，餘由黃元向榮芳交通有限公司（下稱榮芳公司）貸款五十萬
      元支付。而八十八年二月十日、六月一日黃元分別向原告借款二十三萬元、二
      十萬元，合計四十三萬元，然卻遲未返還，亦未簽發支票予原告，故而，於八
      十九年二月十三日債務會算時，方協議由黃元親筆書立借據交予原告，俾為日
      後求償之依據，此有黃元書立之借據可稽。
（二）合夥金會算
  １、次查，原告所有車號ＧＳ—０三八號砂石車，係寄行（即靠行）於榮芳公司，
      八十七年五月十日將之轉賣與訴外人鄭景聰，價金六十八萬元。賣價所得黃元
      向原告借用其中之十八萬元，並簽發八十八年無月日之支票予原告，當時約定
      俟黃元有能力清償時，再自行填載發票日，向金融機構提示，原告所執同面額
      ，金山地區農會萬里分部，票號ＫＮ0000000號之支票，其原因關係即
      如上所述，足證原告先父黃元確有積欠原告該筆款項無誤。
  ２、八十八年五月三十一日原告與黃元合夥經營生意，並合資購買車號ＫＲ—三三
      八、ＫＺ—一一號之曳引車，價金一百二十萬元，各出資一半，同時約定由黃
      元全權處理合夥業務及資金往來，合夥盈收所得分配，若當月為盈，則黃元付
      給原告四萬七千元，若為虧，則付原告四萬元即可。雙方因故於民國九十一年
      一月間協議拆夥，隨即進行會算，黃元應將原告原先支付之七十萬元價金返還
      予原告，並將八十九年九、十、十一月份應給予之合夥所得共計十二萬元交付
      原告，惟因黃元當時經濟狀況不佳，無法一次支付，乃簽發面額分別為四萬元
      、四萬元、四萬元，均未載發票日之支票三紙交付予原告，並約定俟黃元手頭
      較寬裕時，再由黃元填寫發票日，由原告提示請求付款。
（三）又查原告與黃元拆夥多年後數日，黃元驟因車禍事故喪生，按繼承之法理，黃
      元與原告間之債權債務關係當然由黃元之繼承人概括承受，詎原告向被告等三
      人提示前開借據及支票，請求給付清償時，被告等三人竟矢口否認，拒絕清償
      。按民法第一百九十九條及二百二十九條第二項「債權人基於債之關係，得向
      債務人請求給付」、「給付無確定期限者，債務人於債權人得請求給付時，經
      其催告而未為給付，自受催告時起，負遲延責任‧‧．。」之規定，原告已向
      被告等三人請求清償債務，惟被告等竟惡意拒絕以致無法實現債權，爰依法起
      本訴。
（四）對被告抗辯之陳述：
  １、被告三人平日甚少回家探視其父親黃元，殊不知黃元未能留下房地產以供被告
      三人繼承，而其父親在生前之經濟負擔沈重，除房貸及會錢支付外，工作所得
      所剩無幾，尚須仰賴原告支付，被告三人竟質疑該借據係黃元酒後所書，殊有
      誤會。縱如被告所辯，亦足以證明系爭借據確為黃元生前所書，被告等三人自
      應就黃元係在酒醉意識不清下填寫借據之事實，負舉證責任。
  ２、被告三人明知原告與黃元同居多年，且有合夥事業經營，卻恣意懷疑係原告自
      行蓋用印章，顯屬不該。
  ３、依常理，從事生意往來自有盈虧，被告等竟謂運輸事業無盈虧之問題，誠屬荒
      謬。雙方合夥會算後，黃元仍繼續擔任駕駛運輸貨物，是以協議由原告退股，
      黃元自應將原告入股之股金七十萬元退還原告，洵屬合情合理，被告等卻誤以
      為該七十萬元係車輛買回之價金，誠屬誤會。
三、證據：提出借據二張、支票四張、戶籍謄本三份、車輛買賣契約書、個別經營者
          （寄行）信託服務契約書、汽車買買合約書、代收票據憑摺等（以上均為
          影本）為證。
乙、被告方面
一、聲明：如主文所示。
二、陳述：
（一）借據我們不清楚，共已給付原告九十五萬元之支票，八十九年十二月五日兌現
      一張二十萬元支票，九十年兌現一張五萬元支票，七十萬元係父親向朋友借之
      即期支票，父親說這些錢還原告後，就沒有欠原告錢，原告外號叫小琪、小曉
      ，支票存根簿上有記載，他們有合夥做砂石生意，很少聽父親說這些事。至於
      九十五萬元係協議期間給的。
（二）原告跟父親同居十幾年，原告提出之支票都沒有發票日，我們懷疑係原告自己
      蓋章，後面開的票都有兌現，為何八十八年所開的支票反而沒有兌現。如是九
      十年一月協議拆夥，為何簽發八十八年的票，借款是八十八年二月十四、八十
      八年六月一日，借據為何事隔一年多，八十九年底才簽。我父親常喝酒，是否
      我父親自由意識下所簽，我們不知。
（三）原告所謂支票十八萬元部分，原說係退夥之股金，現又說是借款，前後矛盾。
      八十六年十二月份我父親有賣掉一部車，價金一百一十三萬元，故沒有借十八
      萬元之必要。有關合資購買車號ＫＲ—三三八、ＫＺ—一一號之曳引車，價金
      一百二十萬元之事，確有此事，而雙方出資各半，父親黃元出資七十萬元，其
      中五十萬元貸款，現金二十萬元，該行業，有出車就有賺，沒有盈虧，車輛會
      折舊，為何拆夥要取回原來的七十萬元。從黃元之收支簿、存摺資料，黃元每
      月都有給原告錢，八十七年間黃元每月賺五萬元，房屋貸款五千多元，八十七
      年六月沒有合會，父親黃元不可能無法負擔生活，原告所述，均屬無據。
三、證據：提出支票存根簿（核對後發還）、台北縣金山地區農會支存交易明細查詢
          單、存摺交易明細對帳單、收支簿正本各一件為證。
    理    由
一、本件原告主張被告三人之父親黃元向原告借款四十三萬元，原未有立據，八十九
    年二月十三日債務會算時，方由黃元開立借據二紙予原告；另關於拆夥之會算，
    原告因黃元一時無力支付，乃同意黃元簽發面額四萬元、四萬元、四萬元，未載
    發票日之支票三紙，以為支付，至於另紙面額十八萬元未載發票月、日之支票，
    係黃元向原告借款而簽發，被告三人係黃元之繼承人，依法承繼黃元債權債務，
    原告自得向被告請求清償等語。被告則以：被告父親黃元已支付九十五萬元予原
    告，清償與原告間所有之債務，而原告所出示之借據，其借款日期與借據填寫日
    期何以相距一年，借據簽名是否黃元所為甚有疑，如黃元所為亦可能係酒醉意識
    不清下所為；至於合夥金之會算，原告僅提出未載發票日之支票，實難證明是否
    確為合夥金之會算；至於另筆十八萬元借款，當時黃元剛賣掉一部車，自無借款
    之必要，而支票之提出，亦難以證明有借款，資為抗辯。
二、查本件爭執要點乃在於四十三萬元之借款請求權，及支票四紙之票款之原因關係
    請求權，至於原告於準備書狀中提及黃元應將合資購車之七十萬元價金返還原告
    部分，因為非屬本件訴訟標的範圍之請求，經核與本件爭執無關，本院自無斟酌
    餘地，合先敘明。
三、按當事人主張有利於己之事實者，就其事實有舉證之責任，民事訴訟法第二百七
    十七條定有明文。又稱消費借貸者，謂當事人一方移轉金錢或其他代替物之所有
    權於他方，而約定他方以種類、品質、數量相同之物返還之契約，民法第四百七
    十四條第一項亦有明文。依多數學者見解及現行法令規定，消費借貸係要物契約
    ，除當事人之合意外，尚須有金錢或其他代替物，以移轉所有權於他方，始能成
    立，亦即消費借貸非屬諾成契約，金錢或其他代替物之交付為成立要件，並非生
    效要件（民法第四百七十四條修正理由參照），因而，貸與人金錢或其他代替物
    若未交付予他方，則消費借貸契約不成立，當事人間自無契約之拘束，從而，貸
    與人主張有金錢或其他代替物之交付而成立消費借貸契約者，貸與人就此有利於
    己之事實應負舉證責任。經查：
（一）本件原告起訴主張被告之父黃元向原告借款四十三萬元，並提出黃元於八十九
      年二月十三日所簽名之八十八年二月十日及同年六月一日分別向原告借款二十
      三萬元及二十萬元之借據二件為證，惟被告抗辯，不清楚黃元是否有向原告借
      錢，但黃元已於八十九年十二月及九十年一月給付原告九十五萬元，分別為二
      十萬元、五萬元之支票各一張及七十萬元之客票一張，已未欠原告金錢等語。
      被告之抗辯，為原告所不爭執，並有被告提出黃元設於台北縣金山地區農會、
      第０二七三三號帳戶之支存交易明細表影本一件為證。另據被告提出之黃元之
      收支簿之記載，黃元自八十七年起至九十年一月止，幾乎每月均有給付或借予
      原告數千元至數萬元不等之金錢（以小琪、小曉、琪之名義記載），但收支簿
      上欲無原告給付黃元之記載，依此等證據而言，原告與黃元之間，黃元經常對
      原告為金錢之給付，若原告確有借款予黃元並已交付之事實，依黃元對少至數
      千元亦加以記載支出或收入之記帳習慣，黃元應會記入其收支簿中，原告並未
      能具體證明有交付借款予黃元之事實，僅泛稱黃元生活開銷需仰賴原告支付，
      係黃元向原告借款周轉云云，其主張核無足採信，
（二）至於面額十八萬之支票一張及四萬元之支票三張部分，除面額十八萬元之支票
      僅載八十八年，未載發票月、日外，其他三張支票均未記載發票年月日，原告
      先則主張該四張支票係退額金，繼而主張十八萬元之支票係黃元為借款而簽發
      ，其他三張四萬元之支票係黃元為給付原告八十九年九月至十一月三個月之合
      夥所得等語。核原告之主張先後已有矛盾，且前述四張支票之應記載事項均未
      完整，依票據法第一百二十五條第一項第七款、第十一條第一項之規定，該四
      張支票，均為無效之票據；另查，前述十八萬元之支票係八十八年所簽發，其
      支票號碼為ＫＮ0000000號，而四萬元之支票中其中同字軌之二張，其
      號碼為ＫＮ0000000號、ＫＮ0000000號，依原告之陳述，十八
      萬元之支票係八十八年間簽發，四萬元之支票係八十九年十二月間簽發，但前
      述十八萬元之支票簽發在前，支票號碼卻在其他支票之後，實大違常情；而原
      告與黃元同居十餘年，二人並合夥經營事業，原告取得黃元之票據，並不困難
      ，故原告僅提出此四張填載未完成之無效票據，尚不足證明黃元對原告確有票
      據債務或合夥、借貸之債務存在。況且自黃元收支簿之記載，黃元在八十九年
      間至九十年一月間，每月均有數萬元金錢給付原告，且都是以支票兌現，若黃
      元確有交付前述支票予原告，供其兌現金錢，豈有支票填載不完全之理。
四、綜上所述，原告之舉證不足以證明原告與被告之被繼承人黃元間尚有消費借貸、
    合夥所得分配及票據之債權債務關係，則原告以消費借貸、合夥分配、票據及繼
    承之法律關係，請求被告返還前述金額及其法定利息，為無理由，應予駁回。原
    告之訴既經駁回，其假執行之聲請已失所依據，應併予駁回。
五、據上論結，本件原告之訴為無理由，依民事訴訟法第七十八條，判決如主文。中
中        華      民      國    九十      年      六      月    十八    日
~B臺灣基隆地方法院民事庭
~B    法      官  蔡聰明
右為正本係照原本作成。
如對本判決不服，應於收受本判決後二十日內向本院提出上訴書狀，敘述不服之理由
，上訴於臺灣高等法院。
中      華      民      國    九十      年      六      月     十八     日
~B    法院書記官  方淑真


司法院資訊處製作；財團法人民間司法改革基金會備份。
